臺灣高等法院民事判決
109年度上字第970號
上  訴  人  陳振家  
訴訟代理人  王嘉翎律師
被上訴人    李淦芳  
訴訟代理人  吳俊銘律師
上列當事人間請求返還不當得利事件，上訴人對於中華民國109
年6月5日臺灣臺北地方法院108年度訴字第4443號第一審判決提
起上訴，本院於109年10月6日言詞辯論終結，判決如下：
    主  文
上訴駁回。
第二審訴訟費用由上訴人負擔。
    事實及理由
一、上訴人起訴主張：伊簽發發票日為民國（下同）93年9月20
    日、票號HE0000000、面額新臺幣（下同）200萬元、付款人
    為淡水第一信用合作社英專分社之無記名支票乙紙（下稱系
    爭支票）交付予訴外人即伊之胞姐陳姵彤，兩造素不相識，
　　詎被上訴人於93年9月20日兌領系爭支票票款200萬元，自無
    法律上之原因而受利益。退步言之，縱認陳姵彤為返還借款
    而交付系爭支票予被上訴人，惟被上訴人曾於臺灣臺北地方
    法院106年度重訴字第194號、本院106年度重上字第953號上
    訴人與陳姵彤間請求返還價款事件(下稱另案）證述陳姵彤
    向其借款之金額為100萬元，則被上訴人係無對價或以不相
    當之對價取得系爭支票，其兌領系爭支票票款200萬元，亦
    無法律上之原因而受利益。爰依不當得利之法律關係，請求
    被上訴人給付伊200萬元，及自93年9月21日起至清償日止，
    按年息5%計算之利息，並願供擔保請准宣告假執行等語。原
    審為上訴人敗訴之判決，上訴人全部不服，提起上訴後，於
    第二審減縮利息起算日為起訴狀繕本送達翌日即108年8月20
    日(見本院卷第48頁)，合於民事訴訟法第446條第1項、第25
    5條第1項第3款規定，應予准許，該減縮部分訴訟已脫離繫
    屬，非本件裁判範圍。上訴聲明求為判決：㈠原判決關於駁
    回上訴人後開第㈡項之訴部分，及該部分假執行之聲請均廢
    棄；㈡被上訴人應給付上訴人200萬元，及自108年8月20日起
    至清償日止，按年息5%計算之利息；㈢願供擔保請准宣告假
    執行。
二、被上訴人則以：伊與陳姵彤為同學關係，陳姵彤於93年間經
    由臺灣士林地方法院(下稱士林地院)93年度執字第4815號清
    償債務執行事件(下稱系爭執行事件)拍賣程序標買臺北市北
    投區6筆房地，價款共計5921萬元，其中5721萬元係以上訴
    人所簽發面額各4565萬元、1156萬元之支票繳納，不足之20
    0萬元則向伊借款支付，伊遂於93年8月17日交付面額200萬
    元、受款人為「臺灣士林地方法院」之遠東國際商業銀行(
    下稱遠東銀行)本行支票(下稱遠東銀行支票)乙紙予陳姵彤
　　，嗣陳姵彤於同年9月20日交付系爭支票予伊以為清償，伊
    並非無對價或以不相當之對價取得系爭支票，自無不當得利
    之情事。退步言之，上訴人請求之利息部分，已罹於時效，
　　伊得拒絕給付等語，資為抗辯。答辯聲明求為判決：㈠上訴
    駁回；㈡如受不利之判決，願預供擔保請准宣告免為假執行
    。
三、兩造不爭執之事項(見本院卷第89、93頁)：
  (一)上訴人與陳姵彤為姊弟關係，被上訴人於93年9月20日提
      示兌領系爭支票票款200萬元，並存入其名下遠東銀行帳
      戶(帳號：00000000000000)內，有系爭支票、遠東銀行帳
      戶往來明細等影本可稽（見原審卷第27、29頁）。
　(二)系爭支票未記載受款人，係由上訴人簽發後，交付予陳姵
      彤，再由陳姵彤交付轉讓予被上訴人，兩造並非直接前後
      手關係，有系爭支票影本可稽(見原審卷第27頁)。
四、得心證之理由：　　　　　
  (一)按無對價或以不相當之對價取得票據者，不得享有優於前
　　　手之權利，票據法第14條第2項定有明文。所謂「不得享
      有優於前手之權利」，係指前手之權利如有瑕疵 (附有人
      的抗辯) ，執票之後手即應繼受其瑕疵，如前手無權利時
　　　，則取得人並不能取得權利而言，如其前手之權利無瑕疵
　　　，現有執票人雖無對價或以不相當之對價取得票據，仍得
      享有同樣之權利(最高法院70年度台上字第1154號判決意
      旨參照)。又票據行為為不要因行為，執票人不負證明關
      於給付原因之責任，如票據債務人主張執票人取得票據係
      無對價或以不相當對價取得，應由該債務人負舉證責任（
　　　最高法院85年度台上字第286號判決意旨參照）。次按無
      法律上之原因而受利益，致他人受損害者，應返還其利益
　　　，民法第179條前段定有明文。主張不當得利請求權存在
      之當事人，對於不當得利請求權之成立要件應負舉證責任
　　　，即應證明他方係無法律上之原因而受利益，致其受有損
      害。如受利益人係因給付而得利時，所謂無法律上之原因
　　　，係指給付欠缺給付之目的，故主張該項不當得利請求權
      存在之當事人，自應舉證證明該給付欠缺給付之目的（最
      高法院97年台上字第332號判決意旨參照）。
　(二)雖上訴人主張：兩造間素不相識，系爭支票非伊交付予被
      上訴人，被上訴人兌領系爭支票票款200萬元，係無法律
      上原因而受利益云云。惟票據係文義證券，在票據簽名者
　　　，應依票上所載文義負責，此觀票據法第5條第1項之規定
      即明，且票據行為為不要因行為，不以給付之原因為要素
      而得成立之行為，發票人應照支票文義擔保支票之支付，
      又系爭支票未記載受款人，係無記名支票，依票據法第14
      4條準用第30條第1項規定，得僅依交付轉讓之，系爭支票
      由上訴人簽發後，交付予陳姵彤，再由陳姵彤交付轉讓予
      被上訴人，兩造間並非直接前後手關係，此為兩造所不爭
      執(見兩造不爭執之事項㈡)，且陳姵彤對於上訴人之票據
      權利並無瑕疵，業據上訴人自承在卷(見本院卷第89、90
      頁)，則被上訴人自陳姵彤取得系爭支票，仍得享有同樣
      之票據上之權利，其兌領系爭支票票款200萬元，難謂無
      法律上之原因而受利益，上訴人前開主張，為不可採。
　(三)又上訴人主張：縱認陳姵彤為返還借款始交付系爭支票予
      被上訴人，但其2人間借款金額至多為100萬元，被上訴人
      係無對價或以不相當之對價取得系爭支票，被上訴人兌領
      系爭支票票款200萬元，亦無法律上原因而受利益云云。
      惟查，陳姵彤對於上訴人之票據權利並無瑕疵，已如前述
　　　，依前開說明，無論被上訴人與陳姵彤間之借款金額是否
      為200萬元、被上訴人是否無對價或以不相當之對價取得
      系爭支票，均無礙於享有票款債權200萬元，上訴人前開
      主張，已難認可採。況依證人陳姵彤於原審證稱：伊有向
      被上訴人借過錢，時間好久了，好像借過1次200萬元，後
      來用上訴人簽發的支票還款，10幾年前的事情，伊不記得
      被上訴人如何交付借款，伊有跟被上訴人借款200萬元，
      也還她200萬元等語（見原審卷第192、193頁），參以被
      上訴人提出之遠東銀行本行支票支票申請登錄單（代傳票
      ）及遠東銀行109年5月13日遠銀詢字第0000000000號函（
      見原審卷第229、255頁），表示被上訴人於93年8月17日
      向遠東銀行申請簽發面額200萬元、票號56764、受款人為
      士林地院之本行支票乙紙(下稱遠東銀行支票)，其中100
      萬元之資金來源為被上訴人名下遠東銀行第000000000
　　　00000號帳戶存款，其餘100萬元之資金來源則為訴外人即
      被上訴人外甥林太乙名下遠東銀行第00000000000000號帳
      戶存款，且陳姵彤於93年8月11日經由系爭執行事件拍賣
      程序以總價7421萬元標買坐落臺北市○○區○○段0○段00地號
      土地及其上同小段00000、00000、00000、00000、00000
      、00000建號即門牌號碼依序為臺北市○○區○○○路000號地
      下樓、1樓、2樓、2樓之1及000號2樓、2樓之1等房屋(下
      合稱北投房地)，其中1500萬元以陳姵彤所繳納之保證金
      抵充，其餘5921萬元由陳姵彤於93年8月18日繳清，業經
      本院調閱系爭執行事件卷宗查明屬實，並有拍賣不動產紀
      錄、士林地院保證金收據等影本可稽(見本院卷第133至14
      3頁)，再佐以上訴人曾向彰化商業銀行(下稱彰化銀行)淡
      水分行申請簽發面額4565萬元(票號KB0000000
　　　)、1156萬元(票號KB0000000)，發票日均為93年8月17日
　　　、受款人均為士林地院之本行支票(下合稱彰化銀行支票)
      各乙紙，上開彰化銀行支票與上開遠東銀行支票之面額合
      計5921萬元(4565萬元+1156萬元+200萬元)，已由士林地
      院兌領，有彰化銀行支票、彰化銀行淡水分行支票申請書
      代收入傳票及臺灣金融資產服務股份有限公司收受民事強
      制執行案款通知等影本可憑（見本院卷第145至151頁)，
      可見被上訴人確有交付200萬元予陳姵彤用於繳納系爭執
      行事件標買北投房地之價款，並非無對價或以不相當之對
      價自陳姵彤取得系爭支票，上訴人前開主張，自無可採。
　(四)至上訴人主張：陳姵彤於另案否認其向被上訴人借款與繳
      納北投房地價款有關，且被上訴人於該案證述借款金額為
      100萬元，可見被上訴人係以不相當之對價取得系爭支票
　　　，受有100萬元之不當得利云云。查被上訴人於另案107年
      8月27日準備程序期日固證稱：「(提示上證3、4〈即本院
      卷第153、155頁〉此明細表中，哪一筆是你借款給被上訴
      人〈即陳姵彤〉的款項？)伊只記得借款給她100萬元，照上
      證4(即本院卷第155頁遠東銀行交易明細)的內容來看，只
      有93年8月17日那筆100萬元的支出，有可能是這筆」等語
      （見原審卷第20、21頁），係針對前開以被上訴人在遠東
      銀行之帳戶存款100萬元作為借款來源所為陳述，不及於
      林太乙所有存款為借款來源部分。況陳姵彤於93年8月間
      向被上訴人借款，距被上訴人於107年8月27日另案作證時
      長達14年之久，被上訴人於另案對於借款金額所為之證述
      ，難免因時日久遠致記憶模糊或有錯誤之情形，其於上訴
      人提起本件訴訟後，仔細回想方確認借款金額為200萬元
      及資金來源，尚與常情無違，上訴人前開主張，亦非可採
      。
五、綜上所述，上訴人依不當得利之法律關係，請求被上訴人給
　　付200萬元，及自108年8月20日起至清償日止，按年息5%計
    算之利息，為無理由，不應准許。原審判決上訴人此部分敗
    訴，並無不合。上訴意旨指摘原判決此部分不當，求予廢棄
    改判，為無理由，應予駁回。
六、本件事證已臻明確，兩造其餘之攻擊或防禦方法及所用之證
    據，經本院斟酌後，認為均不足以影響本判決之結果，爰不
    逐一論列。
七、據上論結，本件上訴為無理由，依民事訴訟法第449條第1項
    、第78條，判決如主文。
中　　華　　民　　國　　109 　年　　10　　月　　30　　日
                  民事第二十一庭
                    審判長法  官  翁昭蓉
                          法  官  羅惠雯
                          法  官  鍾素鳳
正本係照原本作成。
如不服本判決，應於收受送達後20日內向本院提出上訴書狀，其
未表明上訴理由者，應於提出上訴後20日內向本院補提理由書狀
（均須按他造當事人之人數附繕本）上訴時應提出委任律師或具
有律師資格之人之委任狀；委任有律師資格者，另應附具律師資
格證書及釋明委任人與受任人有民事訴訟法第466 條之1第1項但
書或第2項（詳附註）所定關係之釋明文書影本。如委任律師提
起上訴者，應一併繳納上訴審裁判費。
中　　華　　民　　國　　109 　年　　10　　月　　30　　日
　　　　　　　　　　　　　書記官  林吟玲  
附註：
民事訴訟法第466條之1（第1項、第2項）：
對於第二審判決上訴，上訴人應委任律師為訴訟代理人。但上訴
人或其法定代理人具有律師資格者，不在此限。
上訴人之配偶、三親等內之血親、二親等內之姻親，或上訴人為
法人、中央或地方機關時，其所屬專任人員具有律師資格並經法
院認為適當者，亦得為第三審訴訟代理人。